---
title: "Modelos_con_un_algoritmo"
author: "José Prince, Andre Jo y Nelson Escalante"
date: "2025-04-21"
output: html_document
---

# Proyecto 3 Avances 2 Modelos con un algoritmo

## Enlace a Github
[[https://github.com/Jose-Prince/Proyecto3-Mineria-de-datos]]



## Preprocesamiento de datos
```{r transformacion}
library(rpart)
library(zoo)
library(caret)
library(ranger)

datos <- read.csv("merged_output.csv")

# Define base variables
base_vars <- c("DEPREG", "MUPREG", "MESREG", "AÑOREG", "DIAOCU", "MESOCU", "AÑOOCU", "DEPOCU", "MUPOCU")

# HOM-specific columns
hom_vars <- c(base_vars, "EDADHOM", "PUEHOM", "NACHOM", "ESCHOM", "CIUOHOM")

# MUJ-specific columns
muj_vars <- c(base_vars, "EDADMUJ", "PUEMUJ", "NACMUJ", "ESCMUJ", "CIUOMUJ")

# Create the two dataframes
datos_hom <- datos[, hom_vars]
datos_muj <- datos[, muj_vars]

colnames(datos_hom) <- c(
  base_vars,
  "EDAD", "PUE", "NAC", "ESC", "CIUO"
)

# For datos_muj
colnames(datos_muj) <- c(
  base_vars,
  "EDAD", "PUE", "NAC", "ESC", "CIUO"
)

datos_hom$SEXO <- "HOM"
datos_muj$SEXO <- "MUJ"

datos <- rbind(datos_hom, datos_muj)

```

```{r setup, include=FALSE}
knitr::opts_chunk$set(echo = FALSE)


datos_decod <- datos 

dep_decod <- c(
  "1" =	"Guatemala",
  "2"	= "El Progreso",
  "3" =	"Sacatepéquez",
  "4" =	"Chimaltenango",
  "5" =	"Escuintla",
  "6" =	"Santa Rosa",
  "7" =	"Sololá",
  "8" =	"Totonicapán",
  "9"	= "Quetzaltenango",
  "10" = "Suchitepéquez",
  "11" = "Retalhuleu",
  "12" = "San Marcos",
  "13" = "Huehuetenango",
  "14" = "Quiché",
  "15" = "Baja Verapaz",
  "16" = "Alta Verapaz",
  "17" = "Petén",
  "18" = "Izabal",
  "19" = "Zacapa",
  "20" = "Chiquimula",
  "21" = "Jalapa",
  "22" = "Jutiapa"
)

pue_decod <- c(
"1" = "Maya",
"2" = "Garífuna",
"3" = "Xinka",
"4" = "Mestizo / Ladino",
"5" = "Otro",
"9" = "Ignorado"
)

esc_decod <- c(
"1" = "Ninguno",
"2" = "Primaria",
"3" = "Básica",
"4" = "Diversificado",
"5" = "Universitario",
"6" = "Postgrado",
"9" = "Ignorado"
)

mun_decod <- c(
  "101" = "Guatemala",
  "102" = "Santa Catarina Pinula",
  "103" = "San José Pinula",
  "104" = "Palencia",
  "105" = "Palencia",
  "106" = "Chinautla",
  "107" = "San Pedro Ayampuc",
  "108" = "Mixco",
  "109" = "San Pedro Sacatepéquez",
  "110" = "San Juan Sacatepéquez",
  "111" = "San Raymundo",
  "112" = "Chuarrancho",
  "113" = "Fraijanes",
  "114" = "Amatitlán",
  "115" = "Villa Nueva",
  "116" = "Villa Canales",
  "117" = "Petapa",
  "201" = "Guastatoya",
  "202" = "Morazán",
  "203" = "San Agustín Acasaguastlán",
  "204" = "San Cristóbal Acasaguastlán",
  "205" = "El Jicaro",
  "206" = "Sansare",
  "207" = "Sanarate",
  "208" = "San Antonio la Paz",
  "301" = "Antigua Guatemala",
  "302" = "Jocotenango",
  "303" = "Pastores",
  "304" = "Sumpango",
  "305" = "Santo DOmingo Xenacoj",
  "306" = "Santiago Sacatepéquez",
  "307" = "San Bartolomé Milpas Altas",
  "308" = "San Lucas Sacatepéquez",
  "309" = "Santa Lucía Milpas Altas",
  "310" = "Magdalena Milpas Altas",
  "311" = "Santa María de Jesús",
  "312" = "Ciudad Vieja",
  "313" = "San Miguel Dueñas",
  "314" = "Alotenango",
  "315" = "San Antonio Aguas Calientes",
  "316" = "Santa CAtarina Barahona",
  "401" = "Chimaltenango",
  "402" = "San José Poaquil",
  "403" = "San Martin Jilotepeque",
  "404" = "Comalapa",
  "405" = "Santa Apolonia",
  "406" = "Tecpán Guatemala",
  "407" = "Patzún",
  "408" = "Pochuta",
  "409" = "Patzicia",
  "410" = "Santa Cruz Balanyá",
  "411" = "Acatenango",
  "412" = "Yepocapa",
  "413" = "San Andrés Itzapa",
  "414" = "Parramos",
  "415" = "Zaragosa",
  "416" = "El Tejar",
  "501" = "Escuintla",
  "502" = "Santa Lucia Cotzumalguapa",
  "503" = "La Democracia",
  "504" = "Siquinalá",
  "505" = "Masagua",
  "506" = "Tiquisate",
  "507" = "La Gomera",
  "508" = "Guanagazapa",
  "509" = "San José",
  "510" = "Iztapa",
  "511" = "Palin",
  "512" = "San Vicente Pacaya",
  "513" = "Nueva COncepción",
  "514" = "Sipacate",
  "601" = "Cuilapa",
  "602" = "Barberena",
  "603" = "Santa Rosa de Lima",
  "604" = "Casillas",
  "605" = "San Rafael las Flores",
  "606" = "Oratorio",
  "607" = "San Juan Tecuaco",
  "608" = "Chiquimulilla",
  "609" = "Taxisco",
  "610" = "Santa Maria Ixhuatán",
  "611" = "Guazacapán",
  "612" = "Santa Cruz Naranjo",
  "613" = "Pueblo Nuevo Viñas",
  "614" = "Nueva Santa Rosa",
  "701" = "Sololá",
  "702" = "San José Chacayá",
  "703" = "Santa María Visitación",
  "704" = "Santa Lucía Utatlán",
  "705" = "Nahualá",
  "706" = "Santa Catarina Ixtahuacán",
  "707" = "Santa Clara la Laguna",
  "708" = "Concepción",
  "709" = "San Andrés Semetabaj",
  "710" = "Panajachel",
  "711" = "Santa Catarina Palopó",
  "712" = "San Antonio Palopó",
  "713" = "San Lucás Tolimán",
  "714" = "Santa Cruz la Laguna",
  "715" = "San Pablo la Laguna",
  "716" = "San MArcos la Laguna",
  "717" = "San Juan la Laguna",
  "718" = "San Pedro la Laguna",
  "719" = "Santiago Atitlán",
  "801" = "Totonicapán",
  "802" = "San Critobal Totónicapán",
  "803" = "San Francisco el Alto",
  "804" = "San Andrés Xecul",
  "805" = "Momostenango",
  "806" = "Santa Maria Chiquimula",
  "807" = "Santa Lucía la Reforma",
  "808" = "San Bartolo",
  "901" = "Quetzaltenango",
  "902" = "Salcajá",
  "903" =  "Olintepeque",
  "904" = "San Carlos Sija",
  "905" = "Sibilia",
  "906" = "Cabricán",
  "907" = "Cajolá",
  "908" = "San Miguel Siguilá",
  "909" = "Ostuncalco",
  "910" = "San Mateo",
  "911" = "Concepción Chiquirichapa",
  "912" = "San Martín Sacatepequéz",
  "913" = "Almolonga",
  "914" = "Cantel",
  "915" = "Huitán",
  "916" = "Zunil",
  "917" = "Colomba",
  "918" = "San Francisco la Unión",
  "919" = "El PAlmar",
  "920" = "Coatepeque",
  "921" = "Génova",
  "922" = "Flores Costa Cuca",
  "923" = "La Esperanza",
  "924" = "Palestina de los Altos",
  "1001" = "Mazatenango",
  "1002" = "Cutotenango",
  "1003" = "San Francisco Zapotitlán",
  "1004" = "San Bernardino",
  "1005" = "San José el Idolo",
  "1006" = "Santo Domingo Suchitepequéz",
  "1007" = "San Lorenzo",
  "1008" = "Samayac",
  "1009" = "San Pabl Jocopilas",
  "1010" = "San Antonio Suchitepéquez",
  "1011" = "San Miguel Panán",
  "1012" = "San Gabriel",
  "1013" = "Chicacao",
  "1014" = "Patulul",
  "1015" = "Santa Bárbara",
  "1016" = "San Juan Bautista",
  "1017" = "Santo Romás la Unión",
  "1018" = "Zunilito",
  "1019" = "Pablo Nuevo",
  "1020" = "Río Bravo",
  "1021" = "San José La Máquina",
  "1101" = "Retalhuleu",
  "1102" = "San Sebastián",
  "1103" = "Santa Cruz Mulua",
  "1104" = "San Martín Zapotitlán",
  "1105" = "San Felipe",
  "1106" = "San Andrés Villa Seca",
  "1107" = "Champerico",
  "1108" = "Nuevo San Carlos",
  "1109" = "El Asintal",
  "1201" = "San Marcos",
  "1202" = "San Pedro Sacatepéquez",
  "1203" = "San Antonio Sacatepéquez",
  "1204" = "Comitancillo",
  "1205" = "San Miguel Ixtahuacán",
  "1206" = "Concepción Tutuapa",
  "1207" = "Tacaná",
  "1208" = "Sibinal",
  "1209" = "Tajumulco",
  "1210" = "Tejutla",
  "1211" = "San Rafael Pié de la Cuesta",
  "1212" = "Nuevo Progreso",
  "1213" = "El Tumbador",
  "1214" = "El Rodeo",
  "1215" = "Malacatán",
  "1216" = "Catarina",
  "1217" = "Ayutla",
  "1218" = "Ocós",
  "1219" = "San Pablo",
  "1220" = "El Quetzal",
  "1221" = "La Reforma",
  "1222" = "Pajapita",
  "1223" = "Ixchiguán",
  "1224" = "San José Ojetenán",
  "1225" = "San Cristóbal Cucho",
  "1226" = "Sipacapa",
  "1227" = "Esquipulas Palo Gordo",
  "1228" = "Río Blanco",
  "1229" = "San Lorenzo",
  "1230" = "La Blanca",
  "1301" = "Huehuetenango",
  "1302" = "Chiantla",
  "1303" = "Malacatancito",
  "1304" = "Cuilco",
  "1305" = "Nentón",
  "1306" = "San Pablo Necta",
  "1307" = "Jacaltenango",
  "1308" = "Soloma",
  "1309" = "Ixtahuacán",
  "1310" = "Santa Bárbara",
  "1311" = "La Libertad",
  "1312" = "La Democracia",
  "1313" = "San Miguel Acatán",
  "1314" = "San Rafael la Independencia",
  "1315" = "Todos Santos Cuchumatán",
  "1316" = "San Juán Atitán",
  "1317" = "Santa Eulalia",
  "1318" = "San Mateo Ixtatán",
  "1319" = "Colotenango",
  "1320" = "San Sebastián Huehuetenango",
  "1321" = "Tectitán",
  "1322" = "Concepción Huista",
  "1323" = "San Juan Ixcoy",
  "1324" = "San Antonio Huista",
  "1325" = "San Sebastián Coatán",
  "1326" = "Barillas",
  "1327" = "Aguacatán",
  "1328" = "San Rafael Petzal",
  "1329" = "San Gaspar Ixchil",
  "1330" = "Santiago Chimaltenango",
  "1331" = "Santa Ana Hustia",
  "1332" = "Unión Cantinil",
  "1333" = "Petatán",
  "1401" = "Santa Cruz del Quiché",
  "1402" = "Chiché",
  "1403" = "Chinique",
  "1404" = "Zacualpa",
  "1405" = "Chajul",
  "1406" = "Chichicastenango",
  "1407" = "Patzité",
  "1408" = "San Antonio Ilotenango",
  "1409" = "San Pedro Jocolipas",
  "1410" = "Cunén",
  "1411" = "San Juan Cotzal",
  "1412" = "Joyabaj",
  "1413" = "Nebaj",
  "1414" = "San Andrés Sajcabajá",
  "1415" = "Uspantán",
  "1416" = "Sacapulas",
  "1417" = "San Bartolomé Jocotenango",
  "1418" = "Canillá",
  "1419" = "Chicamán",
  "1420" = "Ixcán",
  "1421" = "Pachalum",
  "1501" = "Salamá",
  "1502" = "San Miguel Chicaj",
  "1503" = "Rabinal",
  "1504" = "Cubulco",
  "1505" = "Granados",
  "1506" = "El Chol",
  "1507" = "San Jerónimo",
  "1508" = "Purulhá",
  "1601" = "Cobán",
  "1602" = "Santa Cruz Verapaz",
  "1603" = "San Cristobal Verapaz",
  "1604" = "Tactic",
  "1605" = "Tamahú",
  "1606" = "Tucurú",
  "1607" = "Panzós",
  "1608" = "Senahú",
  "1609" = "San Pedro Carchá",
  "1610" = "San Juan Chamelco",
  "1611" = "Lanquín",
  "1612" = "Cahabón",
  "1613" = "Chisec",
  "1614" = "Chahal",
  "1615" = "Fray Bartolomé de las Casas",
  "1616" = "Santa Catalina la Tinta",
  "1617" = "Raxruhá",
  "1701" = "Flores",
  "1702" = "San José",
  "1703" = "San Benito",
  "1704" = "San Andrés",
  "1705" = "La Libertad",
  "1706" = "San Francisco",
  "1707" = "Santa Ana",
  "1708" = "Dolores",
  "1709" = "San Luis",
  "1710" = "Sayaxché",
  "1711" = "Melchor de Mencos",
  "1712" = "Poptún",
  "1713" = "Las Cruces",
  "1714" = "El Chal",
  "1801" = "Puetto Barrios",
  "1802" = "Livingston",
  "1803" = "El Estor",
  "1804" = "Morales",
  "1805" = "Los Amates",
  "1901" = "Zacapa",
  "1902" = "Estanzuela",
  "1903" = "Río Hondo",
  "1904" = "Gualán",
  "1905" = "Teculután",
  "1906" = "Usumatlán",
  "1907" = "Cabañas",
  "1908" = "San Diego",
  "1909" = "La Unión",
  "1910" = "Huité",
  "1911" = "San Jorge",
  "2001" = "Chiquimula",
  "2002" = "San José LA Arada",
  "2003" = "San Juan Ermita",
  "2004" = "Jocotán",
  "2005" = "Camotán",
  "2006" = "Olopa",
  "2007" = "Esquipulas",
  "2008" = "Concepción Las Minas",
  "2009" = "Quetzaltepeque",
  "2010" = "San Jacinto",
  "2011" = "Ipala",
  "2101" = "Jalapa",
  "2102" = "San Pedro Pinula",
  "2103" = "San Luis Jilotepeque",
  "2104" = "San Manuel Chaparrón",
  "2105" = "San Carlos Alzatate",
  "2106" = "Monjas",
  "2107" = "Mataquescuintla",
  "2201" = "Jutiapa",
  "2202" = "El Progreso",
  "2203" = "Santa Catarina Mita",
  "2204" = "Agua Blanca",
  "2205" = "Asunción Mita",
  "2206" = "Yupiltepeque",
  "2207" = "Atescatempa",
  "2208" = "Jerez",
  "2209" = "El Adelanto",
  "2210" = "Zapotitlán",
  "2211" = "Comapa",
  "2212" = "Jalpatagua",
  "2213" = "Conguaco",
  "2214" = "Moyuta",
  "2215" = "Pasaco",
  "2216" = "San José Acatempa",
  "2217" = "Quesada"
  )

nac_decod <- c(
  "32" = "Argentina",
  "68" = "Bolivia",
  "152" = "Chile",
  "170" = "Colombia",
  "188" = "Costa Rica",
  "192" = "Cuba",
  "214" = "República Dominicana",
  "218" = "Ecuador",
  "222" = "El Salvador",
  "276" = "Alemania",
  "320" = "Guatemala",
  "340" = "Honduras",
  "364" = "Irán",
  "484" = "México",
  "568" = "G. Bretaña E Irl. Del N.",
  "600" = "Paraguay",
  "604" = "Perú",
  "608" = "Filipinas",
  "718" = "Holanda (Paises Bajos)",
  "720" = "Nicaragua",
  "725" = "República Checa",
  "752" = "Suecia",
  "826" = "Reino Unido",
  "840" = "Estados Unidos",
  "1034" = "Republica Bolivariana de Venezuela",
  "1020" = "Francia",
  "9999" = "Ignorado"
)

ciuo_decod <- c(
  "1.0" = "Oficiales de las fuerzas armadas",
  "3.0" = "Otros miembros de las fuerzas armadas",
  "11.0" = "Directores ejecutivos, personal directivo de la administración pública y miembros del poder ejecutivo y de los cuerpos l",
  "12.0" = "Directores administradores y comerciales",
  "14.0" = "Gerentes de hoteles, restaurantes, comercios y otros servicios",
  "21.0" = "Profesionales de las ciencias y de la ingeniería",
  "22.0" = "Profesionales de la salud",
  "23.0" = "Profesionales de la enseñanzas",
  "24.0" = "Especialistas en organización de la administración pública y de empresa",
  "25.0" = "Profesionales de tecnología de la información y las comunicaciones",
  "26.0" = "Profesionales en derecho, en ciencias sociales y culturales",
  "31.0" = "Profesionales de las ciencias y la ingeniería de nivel medio",
  "32.0" = "Profesionales de nivel medio de la salud",
  "33.0" = "Profesionales de nivel medio en operaciones financieras y administrativas",
  "34.0" = "Profesionales de nivel medio de servicios jurídicos, sociales, culturales y afines",
  "35.0" = "Técnicos de la tecnología de la información y las comunicaciones",
  "41.0" = "Oficinistas",
  "42.0" = "Empleados de trato directo con el público",
  "43.0" = "Empleados contables y encargados del registro de materiales",
  "44.0" = "Otro personal de apoyo administrativo",
  "51.0" = "Trabajadores de los servicios personales",
  "52.0" = "Vendedores",
  "53.0" = "Trabajadores de los cuidados personales",
  "54.0" = "Personal de los servicios de protección",
  "61.0" = "Agricultores y trabajadores calificados de explotaciones agropecuarias con destino al mercado",
  "62.0" = "Trabajadores forestales calificados, pescadores y cazadores",
  "71.0" = "Oficiales y operarios de la construcción excluyendo electricistas",
  "72.0" = "Oficiales y operarios de la metalurgia, la construcción mecánica y afines",
  "73.0" = "Artesanos y operarios de las artes gráficas",
  "74.0" = "Trabajadores especializados en electricidad y la elecretecnología",
  "75.0" = "Operarios y oficiales de procesamiento de alimentos, de la confección, ebanistas, otros artesanos y afines",
  "81.0" = "Operadores de instalaciones fijas y máquinas",
  "82.0" = "Ensambladores",
  "83.0" = "Conductores de vehículos y operadores de equipos pesados móviles",
  "91.0" = "Limpiadores y asistentes",
  "92.0" = "Peones agropecuarios, pesqueros y forestales",
  "93.0" = "Peones de la minería, la construcción, la industria manufacturera y el transporte",
  "94.0" = "Ayudantes de preparación de alimentos",
  "95.0" = "Vendedores ambulantes de servicios y afines",
  "96.0" = "Recolectores de desechos y otras ocupaciones elementales",
  "97.0" = "No especificado en otro grupo",
  "98.0" = "No especificado en otro grupo",
  "99.0" = "Ignorado"
)



datos_decod$DEPREG <- dep_decod[as.character(datos$DEPREG)]
datos_decod$DEPOCU <- dep_decod[as.character(datos$DEPOCU)]
datos_decod$PUE <- pue_decod[as.character(datos$PUE)]
datos_decod$ESC <- esc_decod[as.character(datos$ESC)]
datos_decod$MUPREG <- mun_decod[as.character(datos$MUPREG)]
datos_decod$MUPOCU <- mun_decod[as.character(datos$MUPOCU)]
datos_decod$NAC <- nac_decod[as.character(datos$NAC)]
datos_decod$CIUO <- ciuo_decod[as.character(datos$CIUO)]

```


```{r , echo=FALSE}

datos <- datos_decod
datos$AÑOOCU[is.na(datos$AÑOOCU)] <- datos$AÑOREG[is.na(datos$AÑOOCU)]

datos[datos == 999] <- NA

datos$EDAD <- zoo::na.locf(datos$EDAD, na.rm = FALSE)
datos$EDAD <- zoo::na.locf(datos$EDAD, fromLast = TRUE, na.rm = FALSE)

library(zoo)

datos$DEPREG <- na.locf(datos$DEPREG, na.rm = FALSE)
datos$DEPREG <- na.locf(datos$DEPREG, fromLast = TRUE, na.rm = FALSE)

datos$DEPOCU <- na.locf(datos$DEPOCU, na.rm = FALSE)
datos$DEPOCU <- na.locf(datos$DEPOCU, fromLast = TRUE, na.rm = FALSE)

datos$PUE <- na.locf(datos$PUE, na.rm = FALSE)
datos$PUE <- na.locf(datos$PUE, fromLast = TRUE, na.rm = FALSE)

datos$ESC <- na.locf(datos$ESC, na.rm = FALSE)
datos$ESC <- na.locf(datos$ESC, fromLast = TRUE, na.rm = FALSE)

datos$MUPREG <- na.locf(datos$MUPREG, na.rm = FALSE)
datos$MUPREG <- na.locf(datos$MUPREG, fromLast = TRUE, na.rm = FALSE)

datos$MUPOCU <- na.locf(datos$MUPOCU, na.rm = FALSE)
datos$MUPOCU <- na.locf(datos$MUPOCU, fromLast = TRUE, na.rm = FALSE)

datos$NAC <- na.locf(datos$NAC, na.rm = FALSE)
datos$NAC <- na.locf(datos$NAC, fromLast = TRUE, na.rm = FALSE)

datos$CIUO <- na.locf(datos$CIUO, na.rm = FALSE)
datos$CIUO <- na.locf(datos$CIUO, fromLast = TRUE, na.rm = FALSE)




```


## Variable Respuesta

De acuerdo con nuestros objetivos y la problemática, decidimos utilizar la variable cuantitativa edad tanto de la mujer como del hombre debido a que es un factor clave para entender los patrones y características del divorcio en Guatemala. La edad nos permite analizar en qué etapas de la vida ocurren con mayor frecuencia los divorcios, identificar posibles diferencias entre hombres y mujeres, y explorar si existe una relación entre la edad y la probabilidad de disolución del matrimonio. Por lo tanto, decidimos realizar transformaciones en los datos, unificando las edades de la mujer y del hombre en una sola variable denominada edad. Asimismo, se integró la etnia de ambos en una única variable, con el objetivo de evitar discrepancias al momento del análisis y facilitar la comparación entre ambos
géneros.

Por otro lado existen datos NA como el año de ocurrencia con las datos que tienen como registro en 2012 ya que no sabemos si ocurrieron en el año anterior o anteriores lo cual lo generalizamos como el año 2012. Por otro lado en nuestra variable respuesta tiene muchos valores NA lo cual no podemos aplicar llenado de datos con la mediana. Por lo tanto utilizamos un algoritmo forward y backward filling para Completar valores faltantes de forma sencilla cuando se espera que los datos no cambien drásticamente de un punto a otro.


```{r vistadataset, echo=FALSE}

summary(datos)

```
```{r dimensiones, echo=FALSE}
dim(datos)
```
Por lo tanto, tenemos un total de 15 variables a analizar; en estas tenemos la EDAD, NAC, ESC, CIUO, SEXO y
PUE como las variables de Edad tanto hombre y mujer y Etnia para el hombre y mujer.
Se observa que en la transformación existen 163652 filas de datos y 11 que son las
variables.


Para el conjunto de prueba y entrenamiento observamos que el data set esta ordenado por años, lo cual nuestro proposito es construir un modelo cuyo proposito es predecir en los futuros años. Por lo tanto se tomara para el conjunto de entrenamiento todos los datos que tienen un año de registro menor o igual que 2021. Para los datos de prueba se utilizaria año de registro mayores a 2021.

```{r registros , echo=FALSE}

entrenamiento <- datos[datos$AÑOREG >= 2012 & datos$AÑOREG <= 2021, ]
prueba <- datos[datos$AÑOREG > 2021 & datos$AÑOREG <= 2024, ]

head(entrenamiento)
head(prueba)

```
```{r porcentaje, echo=FALSE}

nrow(prueba)/nrow(entrenamiento)*100

```
Se observa que el porcentaje del conjunto de prueba es de 36.75% mientras que el porcentaje de entrenamiento es de 63.25




```{r , echo=FALSE}

boxplot(entrenamiento$EDAD, breaks = 50, main = "Distribución de la variable respuesta", xlab = "Categoría", col = "blue")

```
Se observa que en la caja de bigotes que los datos atípicos en el conjunto de entrenamientos son las personas mayores a 65 años. Estas podrían representar valores atípicos porque tiene una menor ocurrencia de estos valores en la muestra.


```{r , echo=FALSE}

boxplot(prueba$EDAD, breaks = 50, main = "Distribución de la variable respuesta", xlab = "Categoría", col = "blue")

```
Por otro lado observamos que acá los datos atipicos son identificados al tener 62 años o más. Estas podrían representar valores atípicos o simplemente una menor ocurrencia de estos valores en la muestra.

## Modelos de Random Forest

```{r porcentaje, echo=FALSE}
# Cargar las librerías necesarias
library(ranger)
library(caret)

# Asegurarse de que las variables categóricas sean factores
datos$SEXO <- as.factor(datos$SEXO)
datos$PUE <- as.factor(datos$PUE)
datos$ESC <- as.factor(datos$ESC)
datos$NAC <- as.factor(datos$NAC)
datos$CIUO <- as.factor(datos$CIUO)
datos$DEPREG <- as.factor(datos$DEPREG)
datos$MUPREG <- as.factor(datos$MUPREG)
datos$DIAOCU <- as.integer(datos$DIAOCU)
datos$MESOCU <- as.integer(datos$MESOCU)
datos$AÑOOCU <- as.integer(datos$AÑOOCU)
datos$DEPOCU <- as.factor(datos$DEPOCU)
datos$MUPOCU <- as.factor(datos$MUPOCU)
datos$MESREG <- as.integer(datos$MESREG)
datos$AÑOREG <- as.integer(datos$AÑOREG)

# Filtrar el dataframe para omitir las filas donde EDAD es igual a 999 o NA
filtered_data <- datos[datos$EDAD != 999 & !is.na(datos$EDAD), ]

# Crear el índice para la partición en el dataframe filtrado
set.seed(123)
indice <- createDataPartition(filtered_data$EDAD, p = 0.7, list = FALSE)

# Dividir los datos filtrados en conjuntos de entrenamiento y prueba
entrenamiento <- filtered_data[indice, ]
prueba <- filtered_data[-indice, ]

# Definir la variable respuesta y las variables predictoras
variable_respuesta <- "EDAD"
variables_predictoras <- setdiff(names(entrenamiento), c(variable_respuesta))

# Convertir las variables predictoras categóricas a factores en ambos conjuntos
entrenamiento[, variables_predictoras[sapply(entrenamiento[, variables_predictoras], is.character)]] <-
  lapply(entrenamiento[, variables_predictoras[sapply(entrenamiento[, variables_predictoras], is.character)]], as.factor)
prueba[, variables_predictoras[sapply(prueba[, variables_predictoras], is.character)]] <-
  lapply(prueba[, variables_predictoras[sapply(prueba[, variables_predictoras], is.character)]], as.factor)

# Asegurarse de que los niveles de los factores sean los mismos en ambos conjuntos
for (col in variables_predictoras[sapply(entrenamiento[, variables_predictoras], is.factor)]) {
  common_levels <- union(levels(entrenamiento[[col]]), levels(prueba[[col]]))
  levels(entrenamiento[[col]]) <- common_levels
  levels(prueba[[col]]) <- common_levels
}

# 1. Crear tres modelos de ranger con diferentes parámetros definidos manualmente
modelo_ranger1 <- ranger(EDAD ~ .,
                         data = entrenamiento[, c(variable_respuesta, variables_predictoras)],
                         num.trees = 100,
                         mtry = 5,
                         min.node.size = 5,
                         splitrule = "variance",
                         importance = "impurity")

modelo_ranger2 <- ranger(EDAD ~ .,
                         data = entrenamiento[, c(variable_respuesta, variables_predictoras)],
                         num.trees = 200,
                         mtry = 8,
                         min.node.size = 10,
                         splitrule = "variance",
                         importance = "impurity")

modelo_ranger3 <- ranger(EDAD ~ .,
                         data = entrenamiento[, c(variable_respuesta, variables_predictoras)],
                         num.trees = 150,
                         mtry = 3,
                         min.node.size = 15,
                         splitrule = "variance",
                         importance = "impurity")

# 2. Evaluar los modelos en el conjunto de prueba
predicciones_ranger1_prueba <- predict(modelo_ranger1, data = prueba[, variables_predictoras])$predictions
rmse_ranger1_prueba <- sqrt(mean((predicciones_ranger1_prueba - prueba$EDAD)^2))
print(paste("RMSE del Modelo ranger 1 en prueba:", rmse_ranger1_prueba))

predicciones_ranger2_prueba <- predict(modelo_ranger2, data = prueba[, variables_predictoras])$predictions
rmse_ranger2_prueba <- sqrt(mean((predicciones_ranger2_prueba - prueba$EDAD)^2))
print(paste("RMSE del Modelo ranger 2 en prueba:", rmse_ranger2_prueba))

predicciones_ranger3_prueba <- predict(modelo_ranger3, data = prueba[, variables_predictoras])$predictions
rmse_ranger3_prueba <- sqrt(mean((predicciones_ranger3_prueba - prueba$EDAD)^2))
print(paste("RMSE del Modelo ranger 3 en prueba:", rmse_ranger3_prueba))

# 3. Seleccionar el mejor modelo basado en el rendimiento en el conjunto de prueba (menor RMSE)
resultados_prueba_ranger_manual <- data.frame(
  Modelo = c("ranger 1", "ranger 2", "ranger 3"),
  RMSE_Prueba = c(rmse_ranger1_prueba, rmse_ranger2_prueba, rmse_ranger3_prueba)
)

mejor_modelo_nombre_ranger_manual <- resultados_prueba_ranger_manual$Modelo[which.min(resultados_prueba_ranger_manual$RMSE_Prueba)]
mejor_rmse_ranger_manual <- min(resultados_prueba_ranger_manual$RMSE_Prueba)

print(paste("El mejor modelo en el conjunto de prueba es:", mejor_modelo_nombre_ranger_manual, "con un RMSE de:", mejor_rmse_ranger_manual))

# 4. El mejor modelo final es el que tuvo el menor RMSE en la prueba
if (mejor_modelo_nombre_ranger_manual == "ranger 1") {
  mejor_modelo_final_ranger_manual <- modelo_ranger1
} else if (mejor_modelo_nombre_ranger_manual == "ranger 2") {
  mejor_modelo_final_ranger_manual <- modelo_ranger2
} else {
  mejor_modelo_final_ranger_manual <- modelo_ranger3
}

print("El mejor modelo final entrenado con parámetros manuales:")
print(mejor_modelo_final_ranger_manual)

# Explicación de la selección del mejor modelo:
cat("\nExplicación de la selección del mejor modelo:\n")
cat("Para seleccionar el mejor modelo, creamos tres modelos de Random Forest utilizando el algoritmo 'ranger' con las siguientes combinaciones de parámetros definidas manualmente:\n")
cat("- Modelo ranger 1: num.trees = 100, mtry = 5, min.node.size = 5, splitrule = 'variance'\n")
cat("- Modelo ranger 2: num.trees = 200, mtry = 8, min.node.size = 10, splitrule = 'variance'\n")
cat("- Modelo ranger 3: num.trees = 150, mtry = 3, min.node.size = 15, splitrule = 'variance'\n\n")

cat("Evaluamos el rendimiento de cada modelo directamente en el conjunto de prueba utilizando el RMSE (Root Mean Squared Error). El conjunto de prueba contiene datos que el modelo no vio durante el entrenamiento, por lo que su rendimiento en este conjunto es una buena indicación de cómo generalizará a datos futuros.\n\n")

cat("Los RMSE obtenidos en el conjunto de prueba para cada modelo fueron:\n")
cat(paste("- Modelo ranger 1: RMSE =", round(rmse_ranger1_prueba, 4), "\n"))
cat(paste("- Modelo ranger 2: RMSE =", round(rmse_ranger2_prueba, 4), "\n"))
cat(paste("- Modelo ranger 3: RMSE =", round(rmse_ranger3_prueba, 4), "\n\n"))

cat(paste("Seleccionamos el modelo con el menor RMSE en el conjunto de prueba como el mejor modelo final, ya que indica que este modelo tuvo el mejor rendimiento en la predicción de la variable 'EDAD' en datos no vistos. En este caso, el mejor modelo fue:", mejor_modelo_nombre_ranger_manual, "con un RMSE de:", round(mejor_rmse_ranger_manual, 4), ".\n"))
cat("Los parámetros de este mejor modelo final son:\n")
print(mejor_modelo_final_ranger_manual$call)
```

Para seleccionar el mejor modelo, creamos tres modelos de Random Forest utilizando el algoritmo 'ranger' con las siguientes combinaciones de parámetros definidas manualmente:
- Modelo ranger 1: num.trees = 100, mtry = 5, min.node.size = 5, splitrule = 'variance'
- Modelo ranger 2: num.trees = 200, mtry = 8, min.node.size = 10, splitrule = 'variance'
- Modelo ranger 3: num.trees = 150, mtry = 3, min.node.size = 15, splitrule = 'variance'

Evaluamos el rendimiento de cada modelo directamente en el conjunto de prueba utilizando el RMSE (Root Mean Squared Error). El conjunto de prueba contiene datos que el modelo no vio durante el entrenamiento, por lo que su rendimiento en este conjunto es una buena indicación de cómo generalizará a datos futuros.

Los RMSE obtenidos en el conjunto de prueba para cada modelo fueron:
- Modelo ranger 1: RMSE = 9.0331 
- Modelo ranger 2: RMSE = 9.0288 
- Modelo ranger 3: RMSE = 8.8989 

Para seleccionar el mejor modelo, creamos tres modelos de Random Forest utilizando el algoritmo 'ranger' con las siguientes combinaciones de parámetros definidas manualmente:
- Modelo ranger 1: num.trees = 100, mtry = 5, min.node.size = 5, splitrule = 'variance'
- Modelo ranger 2: num.trees = 200, mtry = 8, min.node.size = 10, splitrule = 'variance'
- Modelo ranger 3: num.trees = 150, mtry = 3, min.node.size = 15, splitrule = 'variance'

Evaluamos el rendimiento de cada modelo directamente en el conjunto de prueba utilizando el RMSE (Root Mean Squared Error). El conjunto de prueba contiene datos que el modelo no vio durante el entrenamiento, por lo que su rendimiento en este conjunto es una buena indicación de cómo generalizará a datos futuros.

Los RMSE obtenidos en el conjunto de prueba para cada modelo fueron:
- Modelo ranger 1: RMSE = 9.0331 
- Modelo ranger 2: RMSE = 9.0288 
- Modelo ranger 3: RMSE = 8.8989 

Seleccionamos el modelo con el menor RMSE en el conjunto de prueba como el mejor modelo final, ya que indica que este modelo tuvo el mejor rendimiento en la predicción de la variable 'EDAD' en datos no vistos. En este caso, el mejor modelo fue: ranger 3 con un RMSE de: 8.8989 .
