---
title: "Descripcion Variables"
author: "Andre Jo 22199"
date: "2025-03-24"
output: html_document
---

```{r setup, include=FALSE}
knitr::opts_chunk$set(echo = TRUE)
```


```{r setup, include=FALSE}
library(dplyr)


```


```{r }
datos <- read.csv("merged_output.csv")

head(datos)

```


```{r }
colnames(datos)
```

Descripción de Variables

DEPREG  - Departamento de registro 
Representa el departamento en el cual se registró el evento o hecho.(1-22)

MUPREG  - Municipio de registro
Representa el departamento en el cual se registró el evento o hecho.


MESREG  - Mes de registro
AÑOREG  - Año de registro
DIAOCU  - Dia de ocurrencia
MESOCU  - Mes de ocurrencia
AÑOOCU  - Año ocurrencia
DEPOCU  - Departamento de Ocurrencia
MUPOCU  - Municipio de ocurrencia
EDADHOM - Edad del hombre
EDADMUJ - Edad de la Mujer
PUEHOM  - Pueblo de pertenencia del hombre
PUEMUJ  - Pueblo de pertenencia de la mujer
NACHOM  - Nacionalidad del hombre
NACMUJ  - Nacionalidad de la mujer
ESCHOM  - Escolaridad del hombre
ESCMUJ  - Escolaridad de la mujer
CIUOHOM - Ocupación (Subgrupos, CIUO-08) del hombre
CIUOMUJ - Ocupación (Subgrupos, CIUO-08) de la mujer 

Se observa tambien que las variables estan denotadas por codigo lo cual se tiene que utilizar excel de definicion de variables para saber la etiqueta. 

```{r }
length(colnames(datos))

nrow(datos)
```
Se observa que hay un total de 19 variables a medir. De estas existen 7 variables que son númericas y 12 variables que son categoricas. Ademas de eso contamos con más de 81826 filas de registros dentro del rango de años 2012 a 2024. 


```{r }
summary(datos)
```
Se observa que hay un total de 19 variables a medir. De estas existen 7 variables que son númericas y 12 variables que son categoricas. 

