---
title: "Proyecto3_Modelación"
author: "José Prince, Andre Jo y Nelson Escalante"
date: "`r Sys.Date()`"
output: html_document
---

```{r setup, include=FALSE}
knitr::opts_chunk$set(echo = FALSE)

library(dplyr)

datos <- read.csv("merged_output.csv")

filtered_data <- datos %>% filter(EDADHOM != 999, EDADMUJ != 999, ESCHOM != 9, ESCMUJ != 9)

filtered_data <- filtered_data %>% select(-CIUOHOM, -CIUOMUJ)
filtered_data$ESCDIFFERENCE <- filtered_data$ESCHOM - filtered_data$ESCMUJ

filtered_data$ESCDIFFERENCE <- case_when(
  abs(filtered_data$ESCDIFFERENCE) == 5 ~ "Mucha diferencia",
  abs(filtered_data$ESCDIFFERENCE) == 4 ~ "Diferencia moderada",
  abs(filtered_data$ESCDIFFERENCE) == 3 ~ "Diferencia moderada",
  abs(filtered_data$ESCDIFFERENCE) == 2 ~ "Poca diferencia",
  abs(filtered_data$ESCDIFFERENCE) == 1 ~ "Poca diferencia",
  filtered_data$ESCDIFFERENCE == 0      ~ "Sin diferencia",
  TRUE                                   ~ NA_character_
)


```

## Modelado de datos

Para el análisis del dataset de divorcios se tiene planeado usar como variable respuesta la **diferencia de escolaridad entre hombres y mujeres**. Predecir la escolaridad entre hombre y mujer resulta interesante porque permite explorar desigualdades educativas dentro de las parejas, lo cual puede estar relacionado con factores sociocultirales, económicos o regionales. Esta variable puede reflejar patrones de acceso deigual a la educación por género.

Para la predicción de la variable respuesta se omitieron los valores NA's presentes en las variables EDADHOM, EDADMUJ, ESCHOM Y ESCMUJ debido a que cambian su valor podia afectar a la predicción de la variable respuesta y es por eso que la dedcisión que se tomo fue removerlas del dataset. De igual forma una variable que se removio debido a su baja correlación la varible respuesta fue CIUOHOM y CIUOMUJ, estas variabes presentaban la ocupación laboral pero se prefirio eliminarla porque en la mayoria de casos la ocupación era desconocida haciendo que no presentara información relevante para los modelos que se realizarán más adelante.

```{r split data}

set.seed(123)
n <- nrow(filtered_data)
train_indices <- sample(1:n, size = 0.7 * n)

train_data <- filtered_data[train_indices, ]
test_data <- filtered_data[-train_indices, ]
```

El dataset se dividio en 70 - 30, 70% de los datos son usados para el entrenamiento de los modelos mientras que el 30% restante se usa para probar el dataset. 

```{r balance}

# Distribución absoluta y relativa en el conjunto de entrenamiento
cat("Distribución en entrenamiento:\n")
print(prop.table(table(train_data$ESCDIFFERENCE)) * 100)

# Distribución absoluta y relativa en el conjunto de prueba
cat("\n\nDistribución en prueba:\n")
print(prop.table(table(test_data$ESCDIFFERENCE)) * 100)

```

Podemos ver en la distribución tanto de entrenamiento como de prueba que la variable respuesta no se encuentra balanceada, esto puede llegar a hacer que se adificil predecir la categorias de **Diferencia moderada** y **Mucha diferencia** al ser las clases con menor aparición a lo largo de los datos.


