---
title: "Variables Categoricas"
author: "Andre Jo 22199"
date: "2025-03-24"
output: html_document
---

```{r setup, include=FALSE}
knitr::opts_chunk$set(echo = TRUE)
library(dplyr)
library(ggplot2)
```


```{r }
datos <- read.csv("merged_output.csv")

```

Se estaran utilizando las siguientes variables para realizar un analisis categorico: "DEPREG", "MUPREG", "DEPOCU", "MUPOCU","PUEHOM", "PUEMUJ", "NACHOM", "NACMUJ","ESCHOM", "ESCMUJ", "CIUOHOM", "CIUOMUJ"
```{r }
datos_categoricos <- datos[, c("DEPREG", "MUPREG", "DEPOCU", "MUPOCU", 
                               "PUEHOM", "PUEMUJ", "NACHOM", "NACMUJ", 
                               "ESCHOM", "ESCMUJ", "CIUOHOM", "CIUOMUJ")]

head(datos_categoricos)

```

## Cuantos registros de divorcios hay en cada departamento?
```{r }
freq_table <- as.data.frame(table(datos$DEPREG))
colnames(freq_table) <- c("DEPREG", "Frecuencia")
print(freq_table)

# Plot with different colors for each category
ggplot(freq_table, aes(x = reorder(DEPREG, -Frecuencia), y = Frecuencia, fill = DEPREG)) +
  geom_bar(stat = "identity") +
  theme_minimal() +
  labs(title = "Frecuencia de Registros por Departamento",
       x = "Departamento",
       y = "Frecuencia") +
  theme(axis.text.x = element_text(angle = 45, hjust = 1)) +  # Rotate labels
  scale_fill_manual(values = rainbow(nrow(freq_table)))  # Different colors


```

1	Guatemala
2	El Progreso
3	Sacatepéquez
4	Chimaltenango
5	Escuintla
6	Santa Rosa
7	Sololá
8	Totonicapán
9	Quetzaltenango
10	Suchitepéquez
11	Retalhuleu
12	San Marcos
13	Huehuetenango
14	Quiché
15	Baja Verapaz
16	Alta Verapaz
17	Petén
18	Izabal
19	Zacapa
20	Chiquimula
21	Jalapa
22	Jutiapa


En base a la gráfica mostrada observamos que el mayor registros de divorcios es en el departamento de Guatemala, En el segundo puesto tenemos a Quetzaltenango con 1485 registros de divorcio, Por último se debe de tomar en cuenta que el departamento de Solola ha marcado el menor registro de divorcios.

Con estos datos posiblemente podemos realizar un analisis ante la relación entre el pueblo o etnia de las personas divorciadas y el departamento donde se registró el divorcio.

```{r }
freq_table <- as.data.frame(table(datos$MUPREG))
colnames(freq_table) <- c("MUPREG", "Frecuencia")
print(freq_table)

freq_table <- freq_table %>%
  arrange(desc(Frecuencia)) %>%
  head(10)

# Plot with different colors for each category
ggplot(freq_table, aes(x = reorder(MUPREG, -Frecuencia), y = Frecuencia, fill = MUPREG)) +
  geom_bar(stat = "identity") +
  theme_minimal() +
  labs(title = "Los Municipios con el mayor Registro ",
       x = "Municipio",
       y = "Frecuencia") +
  theme(axis.text.x = element_text(angle = 45, hjust = 1), legend.position = "none") +  # Rotate labels
  scale_fill_manual(values = rainbow(nrow(freq_table)))  # Different colors


```
Aunque existan una mayor cantidad de municipios se eligieron los 10 municipios con mayor registros. En primer lugar se obtiene el municipio de Guatemala con un monto total de 23848 registros. En segundo lugar tenemos a Santa Catarina Pinula con un total de 354 registros. Se observa que el rango de numero es de 101 a 110 lo cual tiene sentido debido a que todos los municipios nombreados forman parte de la capital de Guatemala donde es el departamento con mayor registros según la gráfica anterior.


## Que departamento es más frecuente en registrar la ocurrencia del divorcio.

```{r }
freq_table <- as.data.frame(table(datos$DEPOCU))
colnames(freq_table) <- c("DEPOCU", "Frecuencia")
print(freq_table)

# Plot with different colors for each category
ggplot(freq_table, aes(x = reorder(DEPOCU, -Frecuencia), y = Frecuencia, fill = DEPOCU)) +
  geom_bar(stat = "identity") +
  theme_minimal() +
  labs(title = "Frecuencia de ocurrencias por Departamento",
       x = "Departamento",
       y = "Frecuencia") +
  theme(axis.text.x = element_text(angle = 45, hjust = 1)) +  # Rotate labels
  scale_fill_manual(values = rainbow(nrow(freq_table)))  # Different colors


```
El análisis muestra que el departamento de Guatemala tiene la mayor cantidad de registros de divorcios, lo cual es consistente con su alta población y una mayor cantidad de procesos legales en comparación con otros departamentos. Sin embargo, lo interesante es que la diferencia entre el registro y la ocurrencia de los divorcios sugiere que muchas personas pueden haber pensado en divorciarse en el departamento de Guatemala, pero finalmente formalizaron el proceso en otro departamento.


```{r }
freq_table <- as.data.frame(table(datos$MUPOCU))
colnames(freq_table) <- c("MUPOCU", "Frecuencia")
print(freq_table)

freq_table <- freq_table %>%
  arrange(desc(Frecuencia)) %>%
  head(10)

# Plot with different colors for each category
ggplot(freq_table, aes(x = reorder(MUPOCU, -Frecuencia), y = Frecuencia, fill = MUPOCU)) +
  geom_bar(stat = "identity") +
  theme_minimal() +
  labs(title = "Los Municipios con el la mayor ocurrencia de divorcio ",
       x = "Municipio",
       y = "Frecuencia") +
  theme(axis.text.x = element_text(angle = 45, hjust = 1), legend.position = "none") +  # Rotate labels
  scale_fill_manual(values = rainbow(nrow(freq_table)))  # Different colors


```

Se confirma también cómo, en el departamento, tienen diferentes datos los registros y las ocurrencias, lo cual indica que son variables diferentes. Sin embargo, lo que más se observa es que el municipio de Guatemala tiene la mayor frecuencia en la ocurrencia de divorcio.



## s
```{r }
freq_table <- as.data.frame(table(datos$PUEHOM))
colnames(freq_table) <- c("PUEHOM", "Frecuencia")
print(freq_table)

# Plot with different colors for each category
ggplot(freq_table, aes(x = reorder(PUEHOM, -Frecuencia), y = Frecuencia, fill = PUEHOM)) +
  geom_bar(stat = "identity") +
  theme_minimal() +
  labs(title = "Frecuencia de Etnias registrados en el divocrio por Hombre",
       x = "Etnias (Pueblo) Hombre",
       y = "Frecuencia") +
  theme(axis.text.x = element_text(angle = 45, hjust = 1)) +  # Rotate labels
  scale_fill_manual(values = rainbow(nrow(freq_table)))  # Different colors


```
1	Maya
2	Garífuna
3	Xinka
4	Mestizo / Ladino
5	Otro
9	Ignorado

Se observa que la mayor frecuencia es IGNORADO aunque observamos en el segundo puesto que los Mestizos/Ladinos con un total de 41402 registros, luego estan Maya y la menor frecuencia, se encuentra el pueblo Xinka con un total de 12 registros.


## Mujer
```{r }
freq_table <- as.data.frame(table(datos$PUEMUJ))
colnames(freq_table) <- c("PUEMUJ", "Frecuencia")
print(freq_table)

# Plot with different colors for each category
ggplot(freq_table, aes(x = reorder(PUEMUJ, -Frecuencia), y = Frecuencia, fill = PUEMUJ)) +
  geom_bar(stat = "identity") +
  theme_minimal() +
  labs(title = "Frecuencia de Etnias registrados en el divocrio por Mujer",
       x = "Etnias (Pueblo) Mujer",
       y = "Frecuencia") +
  theme(axis.text.x = element_text(angle = 45, hjust = 1)) +  # Rotate labels
  scale_fill_manual(values = rainbow(nrow(freq_table)))  # Different colors


```
1	Maya
2	Garífuna
3	Xinka
4	Mestizo / Ladino
5	Otro
9	Ignorado

Se observa que la mayor frecuencia es IGNORADO aunque observamos en el segundo puesto que los Mestizos/Ladinos con un total de 32621 registros, luego estan Maya y la menor frecuencia, se encuentra el pueblo Xinka con un total de 16 registros.


## Nacionalidad de la Hombre
```{r }
freq_table <- as.data.frame(table(datos$NACHOM))
colnames(freq_table) <- c("NACHOM", "Frecuencia")
print(freq_table)

freq_table <- freq_table %>%
  arrange(desc(Frecuencia)) %>%
  head(15)
freq_table <- freq_table %>%
  filter(NACHOM != "320")  # Removes the row with NACHOM equal to "320"


# Plot with different colors for each category
ggplot(freq_table, aes(x = reorder(NACHOM, -Frecuencia), y = Frecuencia, fill = NACHOM)) +
  geom_bar(stat = "identity") +
  theme_minimal() +
  labs(title = "Frecuencia de nacionalidades por hombre",
       x = "Nacionalidad",
       y = "Frecuencia") +
  theme(axis.text.x = element_text(angle = 45, hjust = 1), legend.position = "none") +  # Rotate labels
  scale_fill_manual(values = rainbow(nrow(freq_table)))  # Different colors


```

Tomar nota de que no se agregó la nacionalidad Guatemala debido a que sabemos que tiene un mayor porcentaje. Solo observaremos las de otras nacionalidades para ver cuál es la más frecuente. Se observa que Estados Unidos y la variable IGNORADO son las más frecuentes, ya que tienen 327 datos.


```{r }
freq_table <- as.data.frame(table(datos$NACMUJ))
colnames(freq_table) <- c("NACMUJ", "Frecuencia")
print(head(freq_table))

freq_table <- freq_table %>%
  arrange(desc(Frecuencia)) %>%
  head(15)
freq_table <- freq_table %>%
  filter(NACMUJ != "320")  # Removes the row with NACHOM equal to "320"


# Plot with different colors for each category
ggplot(freq_table, aes(x = reorder(NACMUJ, -Frecuencia), y = Frecuencia, fill = NACMUJ)) +
  geom_bar(stat = "identity") +
  theme_minimal() +
  labs(title = "Frecuencia de nacionalidades por hombre",
       x = "Nacionalidad",
       y = "Frecuencia") +
  theme(axis.text.x = element_text(angle = 45, hjust = 1), legend.position = "none") +  # Rotate labels
  scale_fill_manual(values = rainbow(nrow(freq_table)))  # Different colors


```
Tomar nota de que no se agregó la nacionalidad Guatemala debido a que sabemos que tiene un mayor porcentaje. Solo observaremos las de otras nacionalidades para ver cuál es la más frecuente. Se observa que Estados Unidos es más frecuente que la variable IGNORADO lo cual hace la mayor frecuente nacionalidad.


## Escolaridad

```{r }
freq_table <- as.data.frame(table(datos$ESCHOM))
colnames(freq_table) <- c("ESCHOM", "Frecuencia")
print(freq_table)

# Plot with different colors for each category
ggplot(freq_table, aes(x = reorder(ESCHOM, -Frecuencia), y = Frecuencia, fill = ESCHOM)) +
  geom_bar(stat = "identity") +
  theme_minimal() +
  labs(title = "Frecuencia de Escolaridad del Hombre",
       x = "Departamento",
       y = "Frecuencia") +
  theme(axis.text.x = element_text(angle = 45, hjust = 1)) +  # Rotate labels
  scale_fill_manual(values = rainbow(nrow(freq_table)))  # Different colors


```
1	Ninguno
2	Primaria
3	Básica
4	Diversificado
5	Universitario
6	Postgrado
9	Ignorado

Se observa que la mayor frecuencia corresponde a la variable IGNORADO, lo cual no nos indica si la población está educada o no. Por otro lado, observamos que la variable 'diversificado' (15,951) es la más frecuente y tiene cierta significancia. Otro dato importante a resaltar es que la variable 'ninguno' es la tercera más frecuente, lo cual podríamos relacionar con la causa del divorcio, si esta está vinculada con la educación.


```{r }
freq_table <- as.data.frame(table(datos$ESCMUJ))
colnames(freq_table) <- c("ESCMUJ", "Frecuencia")
print(freq_table)

# Plot with different colors for each category
ggplot(freq_table, aes(x = reorder(ESCMUJ, -Frecuencia), y = Frecuencia, fill = ESCMUJ)) +
  geom_bar(stat = "identity") +
  theme_minimal() +
  labs(title = "Frecuencia de Escolaridad del Hombre",
       x = "Departamento",
       y = "Frecuencia") +
  theme(axis.text.x = element_text(angle = 45, hjust = 1)) +  # Rotate labels
  scale_fill_manual(values = rainbow(nrow(freq_table)))  # Different colors


```

Se observa nuevamente que la mayor frecuencia corresponde a la variable IGNORADO, lo cual no nos indica si la población está educada o no. Por otro lado, observamos que la variable 'diversificado' (15,951) es la más frecuente y tiene cierta significancia. Otro dato importante a resaltar es que la variable 'ninguno' es la tercera más frecuente, lo cual podríamos relacionar con la causa del divorcio, si esta está vinculada con la educación.

## Ocupacion Hombres


```{r }
replace_with_median <- function(df, column_name) {
  # Extract the first two digits from the specified column
  df <- df %>%
    mutate(!!column_name := as.integer(substr(as.character(!!sym(column_name)), 1, 2))) 
  
  # Calculate the median of the transformed column
  median_value <- median(df[[column_name]], na.rm = TRUE)
  
  # Replace NA values with the median
  df[[column_name]][is.na(df[[column_name]])] <- median_value
  
  return(df)
}


datos <- replace_with_median(datos, "CIUOHOM")
datos <- replace_with_median(datos, "CIUOMUJ")

```

```{r }
freq_table <- as.data.frame(table(datos$CIUOHOM))
colnames(freq_table) <- c("CIUOHOM", "Frecuencia")
print(freq_table)

freq_table <- freq_table %>%
  arrange(desc(Frecuencia)) %>%
  head(10)

# Plot with different colors for each category
ggplot(freq_table, aes(x = reorder(CIUOHOM, -Frecuencia), y = Frecuencia, fill = CIUOHOM)) +
  geom_bar(stat = "identity") +
  theme_minimal() +
  labs(title = "Frecuencia de Ocupación (trabajo) de las hombre ",
       x = "Ocupacion",
       y = "Frecuencia") +
  theme(axis.text.x = element_text(angle = 45, hjust = 1), legend.position = "none") +  # Rotate labels
  scale_fill_manual(values = rainbow(nrow(freq_table)))  # Different colors


```

```{r }
freq_table <- as.data.frame(table(datos$CIUOMUJ))
colnames(freq_table) <- c("CIUOMUJ", "Frecuencia")
print(freq_table)

freq_table <- freq_table %>%
  arrange(desc(Frecuencia)) %>%
  head(10)

# Plot with different colors for each category
ggplot(freq_table, aes(x = reorder(CIUOMUJ, -Frecuencia), y = Frecuencia, fill = CIUOMUJ)) +
  geom_bar(stat = "identity") +
  theme_minimal() +
  labs(title = "Frecuencia de Ocupación (trabajo) de las mujeres ",
       x = "Ocupacion",
       y = "Frecuencia") +
  theme(axis.text.x = element_text(angle = 45, hjust = 1), legend.position = "none") +  # Rotate labels
  scale_fill_manual(values = rainbow(nrow(freq_table)))  # Different colors


```
Se observa que la variable con mayor frecuencia es "No especificado en otro grupo", lo cual puede representar cualquier ocupación no mencionada. Por otro lado, observamos que 99 y 98 corresponden a otra variable que no tiene gran significancia, ya que se clasifica como "Ignorado". Además, se puede notar que el dato 23 tiene relevancia, ya que representa ocupaciones de peones agropecuarios, pesqueros y forestales, siendo uno de los datos más frecuentes.





